【裁判字號】    99,訴,513
【裁判日期】    990617
【裁判案由】    殺人未遂等
【裁判全文】
臺灣板橋地方法院刑事判決               99年度訴字第513號
公  訴  人  臺灣板橋地方法院檢察署檢察官
被      告  甲○○
指定辯護人  本院公設辯護人丙○○
上列被告因殺人未遂等案件，經檢察官提起公訴（99年度偵字第
3309號），本院判決如下：
    主  文
甲○○傷害人之身體，處有期徒刑拾月；扣案之麵包刀壹支沒收
。又以加害生命、身體之事，恐嚇他人致生危害於安全，處有期
徒刑肆月；扣案之麵包刀壹支沒收。應執行有期徒刑壹年；扣案
之麵包刀壹支沒收。
    事  實
一、甲○○因服用藥物及安非他命影響，導致其情緒控制不佳，
    而使其辨識行為違法或依其辨識而行為之能力顯著降低，仍
    於民國99年1 月11日下午4 時許，搭乘乙○○所駕駛車牌號
    碼653-AB號、由松山機場往臺北縣五股鄉方向行駛之指南客
    運801 號公車，行經臺北縣三重市○○路與中正北路口之中
    山藝術公園站時，乙○○停靠公車供乘客上、下車，因見甲
    ○○於該站下車時，未支付新臺幣15元之車資，乃高聲要求
    其支付車資，甲○○因認遭乙○○大聲斥喝而心生不滿，遂
    萌生傷害之犯意，旋即折返上車，並自其背包內取出所攜帶
    之麵包刀（刀柄約10公分，刀刃長約24公分，總長度34公分
    ），朝乙○○之頭部揮砍1 刀，造成乙○○之頭部撕裂傷（
    12公分長），當場血流如注。乙○○隨即將公車前門關閉，
    開啟後門讓車內其他乘客下車，甲○○竟另基於恐嚇危害安
    全之犯意，以上開麵包刀架住乙○○之脖子，向乙○○恫稱
    ：「打開車門，不然就要你死。」等語，以此加害生命、身
    體之事恐嚇乙○○，致乙○○心生畏懼，足生危害於乙○○
    之安全。乙○○為求自保，一邊跨出駕駛座，一邊將甲○○
    往後推擋至駕駛座後方之欄杆，並將甲○○持刀之右手推至
    其身體後方，再以雙手環抱其身體及握住其持刀之右手，以
    防甲○○再度持刀攻擊或逃跑。嗣經警據報後到場逮捕甲○
    ○，並扣得已掉落在公車地板上之上開麵包刀1 支，始悉上
    情。
二、案經乙○○訴由臺北縣政府警察局三重分局移送臺灣板橋地
    方法院檢察署檢察官偵查起訴。
    理  由
一、證據能力之說明：
(一)、按被告以外之人於審判外之言詞或書面陳述，除法律有規定
    者外，不得作為證據。刑事訴訟法第159 條第1 項定有明文
    。惟因檢察官代表國家偵查犯罪、實施公訴，必須對於被告
    之犯罪事實負舉證之責，依法其有訊問被告、證人及鑑定人
    之權，證人、鑑定人且須具結，而實務運作時，偵查中檢察
    官向被告以外之人所取得之陳述，原則上均能遵守法律規定
    ，不致違法取供，其可信性極高，為兼顧理論與實務，乃於
    修正刑事訴訟法時，增列第159 條之1 第2 項規定：「被告
    以外之人於偵查中向檢察官所為之陳述，除顯有不可信之情
    況者外，得為證據。」經查，證人即告訴人乙○○於偵查中
    所為之陳述（見偵查卷宗第64、65頁），係被告以外之人於
    審判外之言詞陳述，惟證人乙○○於偵查中已具結擔保其證
    言之憑信性，觀諸其陳述時之客觀情狀，無證據足認有受違
    法訊問等顯不可信或其他不適當之情況發生，其證述內容復
    與本案犯罪事實有相當之關聯性，且於本院審理時到庭接受
    被告及辯護人之詰問，以足保障被告之對質詰問權，被告及
    辯護人亦未爭執證人乙○○於偵查中所為言詞陳述之證據能
    力（見本院99年5 月27日審判筆錄第11頁），揆諸刑事訴訟
    法第159 條之1 第2 項規定，證人乙○○於偵查中所為之言
    詞陳述，自有證據能力。
(二)、次按，被告以外之人於審判外之陳述，雖不符前4 條（即第
    159 條之1 至第159 條之4 ）之規定，而經當事人於審判程
    序同意作為證據，法院審酌該言詞陳述或書面陳述作成時之
    情況，認為適當者，亦得為證據。當事人、代理人或辯護人
    於法院調查證據時，知有第159 條第1 項不得為證據之情形
    ，而未於言詞辯論終結前聲明異議者，視為有前項之同意。
    刑事訴訟法第159 條第1 項、第159 條之5 分別定有明文。
    此係因傳聞法則的重要理論依據，在於傳聞證據未經當事人
    之反對詰問予以核實，乃予排斥。惟若當事人已放棄對原供
    述人之反對詰問權，於審判程序表明同意該等傳聞證據可作
    為證據，基於證據資料愈豐富，愈有助於真實發見之理念，
    此時，法院自可承認該傳聞證據之證據能力。經查，證人乙
    ○○、許育寧、唐若華、丁○於警詢時所為之陳述（見偵查
    卷宗第7 至17頁），均係被告以外之人於審判外之言詞陳述
    ，核其性質屬傳聞證據，惟檢察官及被告於本院準備程序及
    審判期日對於證據能力均未予爭執，且迄至言詞辯論終結前
    亦未再聲明異議，辯護人雖於本院準備程序時爭執證人乙○
    ○、丁○於警詢時所為陳述之證據能力，然於審判期日已改
    稱不爭執證據能力（見本院卷宗第107 頁），本院審酌上開
    陳述作成時之一切情況，均無違法、不當或不宜作為證據之
    情事，且對於認定本件犯罪事實之存否有其必要性及關聯性
    ，依刑事訴訟法第159 條之5 之規定，證人乙○○、許育寧
    、唐若華、丁○於警詢時所為之言詞陳述，自亦均有證據能
    力。
二、認定犯罪事實所憑之證據及理由：
    訊據被告甲○○就其於上揭時、地持麵包刀朝告訴人乙○○
    頭部揮砍1 刀，致告訴人受有頭部撕裂傷（12公分長）之事
    實自白不諱，對於其持麵包刀指向告訴人之行為構成恐嚇危
    害安全罪亦不爭執，惟仍辯稱：伊並沒有要殺告訴人之意
    思，伊是誤以為告訴人大吼大叫在罵伊，所以上車砍告訴人
    ，告訴人抓住伊右手時，伊還有攻擊告訴人之餘地，但伊並
    沒有攻擊告訴人，是伊自己將刀子放下；伊是拿麵包刀指
    著告訴人，要求告訴人打開公車前門，伊沒有拿刀架住告訴
    人，亦沒有對告訴人說「不要囉唆」或「要讓你死」云云。
    經查：
(一)、傷害犯行之部分：
  1.上揭傷害之犯罪事實，迭據被告於警詢時、偵查中、本院移
    審訊問、準備程序及審理時均自白不諱，亦據證人即告訴人
    乙○○、證人許育寧、唐若華、丁○於警詢時均證述明確，
    證人乙○○於偵查中、本院審理時均結證在卷，並有扣案物
    品目錄表、臺北縣立醫院於99年1 月11日所出具之診斷證明
    書各1 紙、照片33張在卷可稽（見偵查卷宗第10頁、第21頁
    、第30至46頁）及麵包刀1 支扣案可資佐證，足認被告此部
    分自白與事實相符，堪予採信。
  2.至告訴人於99年1 月11日受傷後送臺北縣立醫院急診，該院
    治療後認告訴人「頭皮撕裂傷12公分長，傷口上有子動脈大
    量出血，若未即時縫合、止血，將有出血性休克、致死的可
    能」，固有臺北縣立醫院病歷摘要表及所附病歷資料1 份存
    卷可考。公訴意旨亦認被告持刀砍傷告訴人頭部之行為係基
    於殺人之不確定犯意云云。惟按殺人未遂與傷害之區別，應
    以有無殺意為斷，其受傷之多寡，及是否為致命部位，有時
    雖可藉為認定有無殺意之心證，究不能據為絕對標準。亦即
    殺人罪之成立，須具有使人生命喪失之故意與實施殺害之行
    為。故殺人與傷害之區別，當以下手殺害之時是否明知或預
    見足以致人於死為斷。至被害人受傷部位如何，犯人所用兇
    器如何，雖可供認定事實之資料，究不能為殺人之絕對標準
    。是不能僅因被害人受傷之位置係屬人體要害，即認定加害
    人自始即有殺害被害人之犯意（最高法院18年上字第130 號
    判例要旨、最高法院47年度臺上字第1157號、52年度臺上字
    第93號、94年度臺上字第6857號判決要旨參照）。準此，行
    為人於行為當時，主觀上是否有殺人之故意，除應斟酌其使
    用之兇器種類、攻擊之部位、行為時之態度、表示外，尚應
    深入觀察行為人與被害人之關係、衝突之起因、行為當時所
    受之剌激、下手力量之輕重，被害人受傷之情形及行為事後
    之態度等各項因素綜合予以研析。
  3.經查，被告堅詞否認有殺人之犯意，且據被告供稱：伊與告
    訴人素不相識，伊揮砍告訴人之源由，係起因於伊下車時疏
    未支付車資而遭告訴人高聲斥喝等語，足見被告揮砍告訴人
    之動機，僅係因偶發事故所生之爭執，並非有何重大、難解
    之宿怨讎隙，若謂被告僅因告訴人高聲斥喝即萌生殺人之犯
    意，尚嫌速斷。至被告固於揮砍告訴人1 刀後，再向告訴人
    恫稱：「打開車門，不然就要你死。」等語（詳下述），然
    細繹被告上開陳述內容可知，其目地係迫使告訴人打開公車
    車門，用意不外僅在犯案後逃離現場，要非欲致告訴人於死
    地。又證人丁○固於警詢時證稱：「公車剛過三重市○○路
    與中央北路口時，我有聽到甲○○在講手機提到『殺人』這
    兩個字。」云云（見偵查卷宗第28頁），然證人丁○並未詳
    細敘及被告之談話內容為何，是被告縱有於談話中提到「殺
    人」2 字，不無可能僅係玩笑之語，縱確有殺人之意圖，亦
    無從得知欲殺害之對象為何，自難以此認定被告有何殺害告
    訴人之犯意。次查，證人即告訴人於本院審理時結證稱：「
    （問：被告刀子架在你脖子上到你後來把他壓制住的中間，
    被告有再拿刀砍你嗎？）當時被告用刀架在我的脖子上，要
    我開前門並說不然要我死，我就先把被告推開，然後用我的
    左手抓住被告的右手，然後把被告推擠到欄杆那邊，再把被
    告的右手往後壓制，環抱壓住被告靠在欄杆上，我的左手一
    直握著被告的右手，然後我的右手也環抱過來抓住對方的右
    手，然後被告就舉起他拿著手機的左手敲我的頭。」、「（
    問：警察到場的時候，被告刀子還是拿在手上嗎？）那時候
    刀子已經掉在地上了，然後我還抱著被告，警察才拿手銬銬
    住被告。」、「（問：所以在警察還沒有到場之前，被告已
    經鬆手把刀子放掉了，是嗎？）是的，我抓著被告的手，被
    告就把刀子放掉了。」等語（見本院卷宗第104 至105 頁）
    。復佐以被告年滿29歲，身高174 公分，體重67公斤，告訴
    人年滿50歲，身高164 公分，體重61公斤，分別據被告及告
    訴人於本院審理時均陳明在卷，堪認被告之體型優於告訴人
    。況且，告訴人遭被告揮砍後已受傷，被告尚持有1 支麵包
    刀，倘被告確有殺人之犯意，客觀上自有相當之能力繼續揮
    砍告訴人，豈有僅揮砍告訴人1 刀，隨後亦僅要求告訴人打
    開車門，而未繼續砍殺告訴人之理。至被告所揮砍之部位係
    告訴人之頭部，固屬人體之重要身體部位，然頭部尚有頭骨
    保護，較胸腔、心臟、頸部等脆弱、遍布動脈且無防護之部
    位為堅硬，究有不同，且被告僅揮砍1 刀，並未接續多次猛
    刺以求造成更大傷害或確保告訴人生死亡之結果，益徵被告
    教訓之意味濃厚，當無致人於死之犯意無疑。
  4.從而，被告雖有持刀揮砍告訴人1 刀，致告訴人受有頭部撕
    裂傷（12公分長）之事實，惟綜觀被告與告訴人之關係、行
    為之動機、揮砍告訴人之次數、部位、行為後之舉止等一切
    情狀，依相關證據判斷，本件尚無從遽認被告係出於殺人之
    犯意而為。此外，復查無其他積極證據可資證明被告係基於
    殺人之犯意而持刀殺害告訴人而不遂，是被告辯稱並無殺人
    犯意乙節，應非無稽，尚屬可採。
(二)、恐嚇危害安全犯行之部分：
    上揭恐嚇危害安全之犯罪事實，業據證人乙○○於本院審理
    時結證稱：「我是公車司機，我駕駛八○一號線路公車，當
    天我往返松山機場往五股，然後駕駛公車到中山公園的時候
    ，我當時停靠公車要讓客人下車，有些乘客下車了，被告下
    車的時候，還沒有購票，我就要被告刷卡，但是被告不理我
    ，他就下車了，我又說要他刷卡，他就說不要囉嗦，然後他
    就揹著背包上車，從背包拿出一支刀子出來往我頭上砍下去
    ，砍下去以後，我看不對勁，我頭流血了，我就把公車前門
    關起來，後門打開，讓其餘乘客下車，被告把刀子架在我脖
    子上，要我打開前門讓他下去，不然要讓我死，然後我就把
    被告推開，我就以我的雙手抓住被告拿刀的右手，再從正面
    抱著被告及車上的欄杆一起抱著，這樣抱著欄杆是為了不要
    讓被告離開，然後被告以他拿著手機的左手敲我的頭，他敲
    了我的頭五、六下，我一直這樣抱著，抱到警察到場，被告
    是右手拿刀，左手拿著手機。」、「（問：被告當時拿刀架
    住你脖子的時候，有沒有說再囉嗦就砍死你的話？）沒有，
    他是在我要他刷卡的時候，他才說要我不要囉嗦、不要囉嗦
    ，一邊上車從背包裡面拿出刀砍我，是我關門之後，被告才
    說開門、不然要讓我死。」、「（問：當時被告說開門，不
    然要你死的時候，你會害怕嗎？）有一點。」、「被告確實
    有跟我說要我開門，不然要讓我死，不要囉唆是我要被告刷
    卡支付公車費用的時候，被告對我說的。」等語明確（見本
    院卷宗第103 頁反面、第106 頁正、反面），與證人乙○○
    於警詢時證稱：伊於99年1 月11日下午3 時40分許從臺北市
    松山機場發車，駕駛車牌號碼653-AB號之801 號公車往臺北
    縣五股鄉行駛，被告大約在臺北市○○○路上某站上車，伊
    行駛到臺北縣三重市○○路與中正北路交岔口之「中山藝術
    公園站」時，被告未支付車資就下車，伊叫住被告，被告上
    車就對伊說不要囉唆等語，然後從背包內拿出1 支刀子從伊
    頭上砍下去，伊馬上把車門關上，被告就用刀子架在伊脖子
    上，並對伊說再不開門要砍死伊等語，伊把被告撥開後，就
    把他抱住在公車的欄杆上，並抓住被告拿刀的手，防止被告
    逃跑等語（見偵查卷宗第19頁）、於偵查中結證稱：「當時
    被告說要給我死，我就很害怕，我怕他再拿刀子砍我。」等
    語（見偵查卷宗第65頁）互核大致相符，始終一致。況證人
    乙○○於偵查中及本院審理時均經具結，參以證人乙○○與
    被告素昧平生，針對本案之損害業於本院調解成立，有本院
    99年3 月18日調解筆錄1 份存卷可考（見本院卷宗第51頁正
    、反面），以足擔保其損害賠償，當無刻意入被告於罪之動
    機，而不致甘冒涉犯偽證罪之風險而設詞誣陷被告之理。復
    佐以被告迭於警詢時、偵查中、本院移審訊問及準備程序時
    一再供稱伊患有精神疾病，經本院函請馬偕紀念醫院鑑定後
    ，認定被告行為時的確可能受藥物及安非他命影響下導致其
    情緒衝動控制不佳而使其辨識行為違法或依其辨識而行為之
    能力顯著減低，此有馬偕紀念醫院99年5 月7 日馬院醫精字
    第0990001418號函及所附精神鑑定報告書1 份在卷可稽（見
    本院卷宗第84至87頁），足見被告行為時之精神狀況確有缺
    陷，被告是否就案發當時之狀況均能記憶清晰，尚非無疑，
    自應以證人乙○○之證述內容較為可採。從而，被告以上開
    麵包刀抵住告訴人之脖子，向告訴人恫稱：「打開車門，不
    然就要你死。」等語之事實，堪予認定。被告仍執前詞置辯
    ，殊無可採。
(三)、綜上所述，本案事證明確，被告傷害及恐嚇危害安全犯行均
    堪認定，應依法論科。
三、核被告甲○○所為，係犯刑法第277 條第1 項之傷害罪及同
    法第305 條之恐嚇危害安全罪（起訴書誤載為刑法第339 條
    第2 項之詐欺得利罪，業經公訴檢察官於本院審理時當庭更
    正為同法第305 條之恐嚇危害安全罪，此部分自毋庸變更起
    訴法條，併此敘明）。公訴意旨認被告持刀砍傷告訴人頭部
    之行為，係犯刑法第271 條第2 項、第1 項之殺人未遂罪，
    容有未洽（如前述），惟起訴之基本社會事實同一，本院自
    應予以審理，並依法變更起訴法條。被告所犯上開2 罪間，
    犯意各別，行為分殊，罪名有異，應予分論併罰。又被告有
    多次濫用藥物及精神科疾病之就醫紀錄，有馬偕紀念醫院99
    年3 月15日馬院醫精字第0990001001號函所附病歷資料、臺
    北市立聯合醫院99年3 月16日北市醫和字第09930832600 號
    函所附和平院區病歷資料、臺北市立聯合醫院99年3 月12日
    北市醫興字第09930441800 號函所附中興院區病歷資料、臺
    北縣立醫院病歷摘要表所附病歷資料各1 份附卷可參。經本
    院囑託馬偕紀念醫院針對被告行為時之精神狀態予以鑑定，
    鑑定結果認被告行為時的確可能受藥物及安非他命影響下導
    致其情緒衝動控制不佳而使其辨識行為違法或依其辨識而行
    為之能力顯著減低，亦有馬偕紀念醫院99年5 月7 日馬院醫
    精字第0990001418號函及所附精神鑑定報告書1 份在卷可稽
    （見本院卷宗第84至87頁），衡酌其犯罪情狀，爰依刑法第
    19條第2 項規定，就上開2 罪均減輕其刑。至上開精神鑑定
    報告書固認被告之行為符合原因自由行為云云（見本院卷宗
    第87頁），惟按刑法第19條第3 項之原因自由行為，係指行
    為人在精神、心智正常，具備完全責任能力時，本即有犯罪
    故意，並為利用以之犯罪，故意使自己陷入精神障礙或心智
    缺陷狀態，而於辨識行為違法之能力與依辨識而行為之自我
    控制能力欠缺或顯著降低，已不具備完全責任能力之際，實
    行該犯罪行為；或已有犯罪故意後，偶因過失陷入精神障礙
    或心智缺陷狀態時，果為該犯罪；甚或無犯罪故意，但對客
    觀上應注意並能注意或可能預見之犯罪，主觀上卻疏未注意
    或確信其不發生，嗣於故意或因有認識、無認識之過失，自
    陷於精神障礙或心智缺陷狀態之際，發生該犯罪行為者，俱
    屬之。故原因自由行為之行為人，在具有完全刑事責任能力
    之原因行為時，既對構成犯罪之事實，具有故意或能預見其
    發生，即有不自陷於精神障礙、心智缺陷狀態及不為犯罪之
    期待可能性，竟仍基於犯罪之故意，或對應注意並能注意，
    或能預見之犯罪事實，於故意或因過失等可歸責於行為人之
    原因，自陷於精神障礙或心智缺陷狀態，致發生犯罪行為者
    ，自應與精神、心智正常狀態下之犯罪行為同其處罰。是原
    因自由行為之行為人，於精神、心智狀態正常之原因行為階
    段，即須對犯罪事實具有故意或應注意並能注意或可得預見
    ，始符合犯罪行為人須於行為時具有責任能力方加以處罰之
    原則（最高法院96年度臺上字第6368號判決意旨參照）。查
    被告與告訴人素不相識乙節，業據被告及告訴人於警詢時均
    陳明在卷（見偵查卷宗第15、20頁），被告揮砍、恐嚇告訴
    人之動機，亦僅係起因於被告下車時疏未支付車資且誤認遭
    告訴人叫罵之偶發事故所致，尚難認定被告陷於精神障礙或
    心智缺陷狀態前，即有傷害及恐嚇告訴人之故意或能預見其
    發生，揆諸前揭說明，被告行為尚與原因自由行為有間，自
    無刑法第19條第3 項規定適用之餘地，併此敘明。爰審酌被
    告曾有公共危險等前科紀錄（見卷附臺灣高等法院被告前案
    紀錄表），素行非佳，僅因細故與告訴人發生爭執，即持刀
    傷害告訴人頭部之身體重要部位，法治觀念薄弱，所生危害
    非輕，兼衡被告之品行、智識程度、生活狀況、犯罪之動機
    、目的、手段、所生危害、坦承部分犯行且與告訴人調解成
    立（惟被告尚未履行調解條件，故告訴人不願撤回本件傷害
    告訴）之犯罪後態度等一切情狀，各量處如主文所示之刑，
    並定其應執行之刑，以資懲儆。末查，扣案之麵包刀1 支，
    係被告所有供犯本案傷害罪及恐嚇危害安全罪所用之物，業
    據其於本院審理時供明在卷（見本院卷宗第107 頁反面），
    爰依刑法第38條第1 項第2 款規定宣告沒收。
據上論斷，應依刑事訴訟法第299 條第1 項前段、第300 條，刑
法第277 條第1 項、第305 條、第19條第2 項、第51條第5 款、
第38條第1 項第2 款，刑法施行法第1 條之1 第1 項、第2 項前
段，判決如主文。
本案經檢察官張世聰到庭執行職務。
中    華    民    國    99    年    6     月    17    日
                  刑事第九庭審判長法  官  白光華
                                  法  官  楊志雄
                                  法  官  賴彥魁
上列正本證明與原本無異。
如不服本判決，應於判決送達後10日內，向本院提出上訴書狀，
並應敘述具體理由；其未敘述上訴理由者，應於上訴期間屆滿後
20日內向本院補提理由書（均須按他造當事人之人數附繕本），
「切勿逕送上級法院」。
                                  書記官  楊文祥
中    華    民    國    99    年    6     月    17    日
附錄本案論罪科刑法條全文：
中華民國刑法第277 條
傷害人之身體或健康者，處3 年以下有期徒刑、拘役或1000元以
下罰金。
犯前項之罪因而致人於死者，處無期徒刑或7 年以上有期徒刑；
致重傷者，處3 年以上10年以下有期徒刑。
中華民國刑法第305 條
以加害生命、身體、自由、名譽、財產之事，恐嚇他人致生危害
於安全者，處2 年以下有期徒刑、拘役或300 元以下罰金。

司法院資訊處製作；財團法人民間司法改革基金會備份。
